---
title: "Listadadosshpanual"
author: "Eileen Acosta"
date: "2026-05-19"
output: html_document
---

```{r}
# ============================================================
# CONFIGURAÇÕES GERAIS
# ============================================================

library(sf)
library(dplyr)
library(tidyr)
library(readr)
library(stringr)

dir_projeto <- "C:/trab/SWY_Amazonia"

arquivo_estacoes <- file.path(
  dir_projeto,
  "02_dados_processados",
  "estacoes_selecionadas",
  "estacoes_atualizadas_apos_2018_dentro_bacias.shp"
)

arquivo_estacoes_area <- file.path(
  dir_projeto,
  "02_dados_processados",
  "estacoes_selecionadas",
  "estacoes_codigo_nome_lat_lon_area.csv"
)

arquivo_volume_hidrologico <- "C:/trab/estacoes/volume_hidrologico.csv"

dir_saida_estacoes <- file.path(
  dir_projeto,
  "02_dados_processados",
  "estacoes_selecionadas"
)

dir_saida_rendimento <- file.path(
  dir_projeto,
  "02_dados_processados",
  "rendimento_hidrologico"
)

if (!dir.exists(dir_saida_rendimento)) {
  dir.create(dir_saida_rendimento, recursive = TRUE)
}
```
##Parte 1 — Ler shapefile das estações e selecionar colunas desejadas e Extrair Código, Nome, Latitude, Longitude e Área

##Parte 7 — Calcular volume por ano hidrológico
```{r}
# ============================================================
# PARTE 7 — CALCULAR VOLUME POR ANO HIDROLÓGICO
# ============================================================

volume_hidrologico <- vazoes_longas %>%
  mutate(
    ano_hidrologico = ifelse(
      month(Data) >= 10,
      year(Data) + 1,
      year(Data)
    ),
    volume_m3_dia = Vazao * 86400
  ) %>%
  group_by(
    ano_hidrologico,
    Codigo
  ) %>%
  summarise(
    soma_vazao = sum(Vazao, na.rm = TRUE),
    volume_m3 = sum(volume_m3_dia, na.rm = TRUE),
    dias_com_dado = sum(!is.na(Vazao)),
    .groups = "drop"
  ) %>%
  arrange(
    Codigo,
    ano_hidrologico
  )

head(volume_hidrologico)

```
##Parte 8 — Criar tabela final de volume hidrológico

```{r}
# ============================================================
# PARTE 8 — CRIAR E SALVAR TABELA DE VOLUME HIDROLÓGICO anual 
# ============================================================

tabela_volume_hidrologico <- volume_hidrologico %>%
  select(
    ano_hidrologico,
    Codigo,
    volume_m3
  ) %>%
  pivot_wider(
    names_from = Codigo,
    values_from = volume_m3
  ) %>%
  arrange(
    ano_hidrologico
  )

head(tabela_volume_hidrologico)

arquivo_volume_hidrologico <- file.path(
  dir_base,
  "volume_hidrologico.csv"
)

write_csv2(
  tabela_volume_hidrologico,
  arquivo_volume_hidrologico
)

cat("Tabela de volume hidrológico salva em:\n", arquivo_volume_hidrologico, "\n")

```


```{r }
# ============================================================
# PARTE 1 — LER SHAPEFILE DAS ESTAÇÕES
# ============================================================

estacoes <- st_read(arquivo_estacoes)

names(estacoes)
# ============================================================
# PARTE 2 — SELECIONAR COLUNAS DE INTERESSE
# ============================================================

colunas_desejadas <- c(
  "Codigo",
  "Nome",
  "Latitud",
  "Longitd",
  "ArDrngm"
)

colunas_faltando <- colunas_desejadas[
  !colunas_desejadas %in% names(estacoes)
]

if (length(colunas_faltando) > 0) {
  stop(
    "Estas colunas não foram encontradas no shapefile: ",
    paste(colunas_faltando, collapse = ", ")
  )
}

estacoes_resumo <- estacoes %>%
  st_drop_geometry() %>%
  select(
    all_of(colunas_desejadas)
  ) %>%
  rename(
    Latitude = Latitud,
    Longitude = Longitd
  ) %>%
  mutate(
    Codigo = as.character(Codigo),
    ArDrngm = as.numeric(ArDrngm)
  ) %>%
  arrange(
    Codigo
  )

head(estacoes_resumo)

```


##Parte 3 — Salvar tabela de estações com área

```{r }
# ============================================================
# PARTE 3 — SALVAR TABELA DE ESTAÇÕES COM ÁREA
# ============================================================

write_csv2(
  estacoes_resumo,
  arquivo_estacoes_area
)

cat("Arquivo salvo em:\n", arquivo_estacoes_area, "\n")
```

## Parte 4 — Ler tabela de áreas e volume hidrológico


```{r}
# ============================================================
# PARTE 4 — LER TABELAS DE ÁREA E VOLUME HIDROLÓGICO
# ============================================================

estacoes_area <- read_csv2(
  arquivo_estacoes_area,
  show_col_types = FALSE
) %>%
  mutate(
    Codigo = as.character(Codigo),
    ArDrngm = as.numeric(ArDrngm)
  )

volume_hidrologico <- read_csv2(
  arquivo_volume_hidrologico,
  show_col_types = FALSE
)

names(estacoes_area)
names(volume_hidrologico)

head(estacoes_area)
head(volume_hidrologico)
```
Tabela de áreas: estacoes_codigo_nome_lat_lon_area.csv
Tabela de volume: volume_hidrologico.csv
Shapefile das estações: para manter a geometria no final

A fórmula é:

rendimento_mm_ano = volume_m3 / area_km2 / 1000

assumindo que ArDrngm está em km².

##Parte 5 — Transformar volume hidrológico para formato longo

```{r}
# ============================================================
# PARTE 5 — TRANSFORMAR VOLUME PARA FORMATO LONGO
# ============================================================

volume_longo <- volume_hidrologico %>%
  pivot_longer(
    cols = -ano_hidrologico,
    names_to = "Codigo",
    values_to = "volume_m3"
  ) %>%
  mutate(
    Codigo = as.character(Codigo),
    ano_hidrologico = as.integer(ano_hidrologico),
    volume_m3 = as.numeric(volume_m3)
  )

head(volume_longo)
```

##Parte 6 — Calcular rendimento hidrológico em mm/ano

Fórmula usada:

rendimento_mm_ano = volume_m3 / ArDrngm / 1000

Assumindo que ArDrngm está em km².

```{r}
# ============================================================
# PARTE 6 — CALCULAR RENDIMENTO HIDROLÓGICO EM mm/ano
# ============================================================

rendimento_longo <- volume_longo %>%
  left_join(
    estacoes_area %>%
      select(
        Codigo,
        Nome,
        Latitude,
        Longitude,
        ArDrngm
      ),
    by = "Codigo"
  ) %>%
  mutate(
    rendimento_mm_ano = volume_m3 / ArDrngm / 1000
  ) %>%
  arrange(
    Codigo,
    ano_hidrologico
  )

head(rendimento_longo)
```
##Parte 7 — Conferir estações sem área

```{r}
# ============================================================
# PARTE 7 — CONFERIR ESTAÇÕES SEM ÁREA DE DRENAGEM
# ============================================================

estacoes_sem_area <- rendimento_longo %>%
  filter(
    is.na(ArDrngm)
  ) %>%
  distinct(
    Codigo
  )

cat("Estações sem área de drenagem:", nrow(estacoes_sem_area), "\n")

estacoes_sem_area

```
##Parte 8 — Criar tabela final em formato largo

```{r}
# ============================================================
# PARTE 8 — CRIAR TABELA FINAL EM FORMATO LARGO
# ============================================================

rendimento_largo <- rendimento_longo %>%
  select(
    Codigo,
    Nome,
    Latitude,
    Longitude,
    ArDrngm,
    ano_hidrologico,
    rendimento_mm_ano
  ) %>%
  mutate(
    ano_hidrologico = paste0("mm_", ano_hidrologico)
  ) %>%
  pivot_wider(
    names_from = ano_hidrologico,
    values_from = rendimento_mm_ano
  ) %>%
  arrange(
    Codigo
  )

head(rendimento_largo)

```
##Parte 9 — Salvar CSV final

```{r}
# ============================================================
# PARTE 9 — SALVAR CSV COM RENDIMENTO mm/ano
# ============================================================

arquivo_rendimento_csv <- file.path(
  dir_saida_rendimento,
  "rendimento_hidrologico_mm_ano.csv"
)

write_csv2(
  rendimento_largo,
  arquivo_rendimento_csv
)

cat("CSV salvo em:\n", arquivo_rendimento_csv, "\n")

```


##Parte 10 — Criar shapefile final
```{r}
# ============================================================
# PARTE 10 — CRIAR SHAPEFILE FINAL COM RENDIMENTO mm/ano
# ============================================================

estacoes_shp <- st_read(
  arquivo_estacoes
) %>%
  mutate(
    Codigo = as.character(Codigo)
  )

rendimento_shp <- estacoes_shp %>%
  left_join(
    rendimento_largo %>%
      select(
        Codigo,
        starts_with("mm_")
      ),
    by = "Codigo"
  )

arquivo_rendimento_shp <- file.path(
  dir_saida_rendimento,
  "rendimento_hidrologico_mm_ano.shp"
)

st_write(
  rendimento_shp,
  arquivo_rendimento_shp,
  delete_layer = TRUE
)

cat("Shapefile salvo em:\n", arquivo_rendimento_shp, "\n")

```