---
title: "organizar_dados_hidroweb de descarga sólida e vazão para calcular a concetração"
author: "Leonardo barbosa"
date: "2026-05-19"
output: html_document
---

## Passo 1: Definições gerais (pacotes, arquivos, anos de interesse)

```{r setup, include=FALSE}
# ============================================================
# CONFIGURAÇÕES GERAIS
# ============================================================

# Pacotes necessários
pacotes <- c(
  "fs",
  "stringr",
  "purrr",
  "tibble",
  "dplyr",
  "readr",
  "tidyr",
  "lubridate",
  "ggplot2"
)

# Instalar pacotes que ainda não estão instalados
pacotes_instalados <- pacotes %in% rownames(installed.packages())

if (any(!pacotes_instalados)) {
  install.packages(pacotes[!pacotes_instalados])
}

# Carregar pacotes
library(fs)
library(stringr)
library(purrr)
library(tibble)
library(dplyr)
library(readr)
library(tidyr)
library(lubridate)
library(utils)
library(ggplot2)

# Caminhos principais
dir_base <- "D:/leo/CLUA"

dir_origem <- file.path(
  dir_base,
  "Estacoes_AML_Hidroweb"
)

dir_sedimentos <- file.path(
  dir_base,
  "sedimentos"
)

arquivo_saida <- file.path(
  dir_base,
  "tabela_sedimentos.csv"
)

arquivo_relatorio_copia <- file.path(
  dir_sedimentos,
  "relatorio_copia_sedimetos.csv"
)

# Anos de interesse
anos_interesse <- 2005:2025

# Criar pasta de vazões, se ainda não existir
if (!dir.exists(dir_sedimentos)) {
  dir.create(dir_sedimentos, recursive = TRUE)
}
knitr::opts_chunk$set(echo = TRUE)
```

## Passo 2: Abrir, compilar e filtrar dados Hidroweb zipados

```{r }


# ============================================================
# PASSO 1 NOVO — LER ZIPs ANINHADOS E EXTRAIR SÓ SEDIMENTOS
# ============================================================

# caminho do zip principal
zip_principal <- paste0(dir_origem, ".zip")

# pasta temporária
dir_temp <- file.path(tempdir(), "hidroweb_temp")

if (!dir.exists(dir_temp)) dir.create(dir_temp)

# extrair ZIP principal
unzip(zip_principal, exdir = dir_temp)

# listar ZIPs internos
zips_internos <- list.files(
  dir_temp,
  pattern = "\\.zip$",
  full.names = TRUE
)

cat("Zips internos encontrados:", length(zips_internos), "\n")

# extrair apenas arquivos de sedimento
relatorio_copia <- map_dfr(
  zips_internos,
  function(zip_file) {
    
    resultado <- tryCatch({
      
      arquivos_zip <- unzip(zip_file, list = TRUE)
      
      arquivos_sed <- arquivos_zip$Name[
        str_detect(
          arquivos_zip$Name,
          regex("Sedimentos", ignore_case = TRUE)
        )
      ]
      
      if (length(arquivos_sed) == 0) {
        return(tibble(
          zip = zip_file,
          status = "sem sedimentos"
        ))
      }
      
      unzip(
        zipfile = zip_file,
        files = arquivos_sed,
        exdir = dir_sedimentos
      )
      
      tibble(
        zip = zip_file,
        status = "ok"
      )
      
    }, error = function(e) {
      
      tibble(
        zip = zip_file,
        status = paste("erro:", conditionMessage(e))
      )
      
    })
    
    return(resultado)
  }
)

# Resumo da cópia
relatorio_copia %>%
  count(status)

# Salvar relatório da cópia
write_csv(
  relatorio_copia,
  arquivo_relatorio_copia
)

```

## Passo 3: Listar arquivo de sedimentos encontrados

```{r}
# ============================================================
# PASSO 2 — LISTAR ARQUIVOS DE sedimentos COPIADOS
# ============================================================

arquivos_sedimentos <- list.files(
  path = dir_sedimentos,
  pattern = "Sedimentos|sedimentos",
  full.names = TRUE
)

cat("Arquivos de sedimentos na pasta final:", length(arquivos_sedimentos), "\n")

head(arquivos_sedimentos)

```

##Passo 4: Criar função para processamento transformação de sedimentos diários comparáveis

```{r}
# ============================================================
# PASSO 3 — FUNÇÃO PARA PROCESSAR ARQUIVO DE SEDIMENTOS
#
# Este arquivo já tem:
# - Data
# - Vazao
# - ConcentracaoMatSuspensao
#
# Não usar Vazao01, Vazao02, etc.
# ============================================================

processar_arquivo_sed <- function(arquivo) {
  
  message("Processando: ", basename(arquivo))
  
  dados <- read_delim(
    file = arquivo,
    delim = ";",
    skip = 12,
    locale = locale(encoding = "Latin1"),
    
    #força leitura como texto
    col_types = cols(
      .default = col_character()
    ),
    
    show_col_types = FALSE,
    progress = FALSE
  )
  
  names(dados) <- str_trim(names(dados))
  
  colunas_necessarias <- c(
    "EstacaoCodigo",
    "Data",
    "Vazao",
    "ConcentracaoMatSuspensao"
  )
  
  colunas_faltando <- colunas_necessarias[
    !colunas_necessarias %in% names(dados)
  ]
  
  if (length(colunas_faltando) > 0) {
    warning(
      "Colunas não encontradas em ",
      basename(arquivo),
      ": ",
      paste(colunas_faltando, collapse = ", ")
    )
    return(tibble())
  }
  
  dados_processados <- dados %>%
    transmute(
      Codigo = as.character(EstacaoCodigo),
      Data = dmy(Data),
      
      vazao = Vazao %>%
        str_replace_all("\\.", "") %>%  # remove milhar
        str_replace_all(",", ".") %>%   # ajusta decimal
        as.numeric(),
      
      sed = ConcentracaoMatSuspensao %>%
        str_replace_all("\\.", "") %>%
        str_replace_all(",", ".") %>%
        as.numeric(),
      
      carga_sed_t_dia = vazao * sed * 0.0864
    ) %>%
    filter(
      !is.na(Data),
      year(Data) %in% anos_interesse
    ) %>%
    arrange(
      Codigo,
      Data
    )
  
  return(dados_processados)
}

```

##Passo 5: Processar arquivos de sedimentos e gerar carga estimada no dia

```{r}
# ============================================================
# PASSO 4 — PROCESSAR TODOS OS ARQUIVOS DE SEDIMENTOS
# ============================================================

sedimentos_longos <- map_dfr(
  arquivos_sedimentos,
  processar_arquivo_sed
)

cat("Total de registros processados:", nrow(sedimentos_longos), "\n")

head(sedimentos_longos,30)

summary(sedimentos_longos$vazao)
summary(sedimentos_longos$sed)
summary(sedimentos_longos$carga_sed_t_dia)

# ============================================================
# EXPORTAR TABELA sedimentos_longos SEM MODIFICAR
# ============================================================

arquivo_sedimentos_longos <- file.path(
  dir_base,
  "sedimentos_ANA_V2.csv"
)

write_csv(
  sedimentos_longos,
  arquivo_sedimentos_longos
)

library(writexl)

arquivo_excel <- file.path(
  dir_base,
  "sedimentos_ANA_V2.xlsx"
)

write_xlsx(
  sedimentos_longos,
  path = arquivo_excel
)

cat("Tabela exportada em:\n", arquivo_sedimentos_longos, "\n")

```

##Passo 6: Avaliar qualidade das estações disponíveis (ex.: + observações por ano; longe da fronteira)

```{r}
library(readxl)
library(scales)

# ------------------------------------------------------------
# CONTAGEM ANUAL
# ------------------------------------------------------------
contagem_anual <- sedimentos_longos %>%
  mutate(ano = year(Data)) %>%
  group_by(Codigo, ano) %>%
  summarise(
    n_obs_ano = n(),
    .groups = "drop"
  )

# ------------------------------------------------------------
# QA POR ESTAÇÃO
# ------------------------------------------------------------
qa_estacoes <- sedimentos_longos %>%
  mutate(
    ano = year(Data),
    carga_log = log10(carga_sed_t_dia + 1e-6)
  ) %>%
  group_by(Codigo) %>%
  summarise(
    n_obs_total = n(),
    n_anos = n_distinct(ano),
    ano_inicial = min(ano, na.rm = TRUE),
    ano_final = max(ano, na.rm = TRUE),

    prop_zero_sed = mean(sed <= 0, na.rm = TRUE),
    prop_zero_vazao = mean(vazao <= 0, na.rm = TRUE),
    prop_zero_carga = mean(carga_sed_t_dia <= 0, na.rm = TRUE),

    mediana_carga = median(carga_sed_t_dia, na.rm = TRUE),
    iqr_carga = IQR(carga_sed_t_dia, na.rm = TRUE),
    sd_log_carga = sd(carga_log, na.rm = TRUE),

    .groups = "drop"
  ) %>%
  left_join(
    contagem_anual %>%
      group_by(Codigo) %>%
      summarise(
        mediana_obs_ano = median(n_obs_ano, na.rm = TRUE),
        min_obs_ano = min(n_obs_ano, na.rm = TRUE),
        max_obs_ano = max(n_obs_ano, na.rm = TRUE),
        .groups = "drop"
      ),
    by = "Codigo"
  )

# ------------------------------------------------------------
# LISTA DE ESTAÇÕES LONGE DA FRONTEIRA
# ------------------------------------------------------------
caminho_excel <- "C:/Users/LeonardoBarbosa/OneDrive - World Resources Institute/Área de Trabalho/CLUA/BACIAS_LONGE_FRONTEIRA.xlsx"

grid_validos <- read_excel(caminho_excel) %>%
  pull(gridcode) %>%
  as.character()

# ------------------------------------------------------------
# FLAGS DE QA
# ------------------------------------------------------------
qa_estacoes <- qa_estacoes %>%
  mutate(
    ok_fronteira = Codigo %in% grid_validos,
    ok_n_obs = n_obs_total >= 12,
    ok_n_anos = n_anos >= 3,
    ok_recencia = ano_final >= 2020,
    ok_zero_sed = prop_zero_sed <= 0.20,
    ok_zero_vazao = prop_zero_vazao <= 0.05,
    ok_obs_ano = mediana_obs_ano >= 2,

    score_qa =
      2 * ok_fronteira +
      2 * ok_n_obs +
      2 * ok_n_anos +
      2 * ok_recencia +
      1 * ok_zero_sed +
      1 * ok_zero_vazao +
      1 * ok_obs_ano,

    classe_qa = case_when(
      score_qa >= 10 ~ "Alta",
      score_qa >= 6 ~ "Média",
      TRUE ~ "Baixa"
    )
  )

# Exportar QA
write_csv(
  qa_estacoes,
  "C:/Users/LeonardoBarbosa/OneDrive - World Resources Institute/Área de Trabalho/CLUA/qa_estacoes.csv"
)

qa_estacoes %>% count(classe_qa)
```

## Passo 7: Tabela comparativa de dados modelados e observados, com intervalo esperado de valores

```{r}

carga_anual_estimada <- sedimentos_longos %>%
  group_by(Codigo, ano = year(Data)) %>%
  summarise(
    n_obs_ano = n(),
    p25 = quantile(carga_sed_t_dia, 0.25, na.rm = TRUE),
    p50 = median(carga_sed_t_dia, na.rm = TRUE),
    p75 = quantile(carga_sed_t_dia, 0.75, na.rm = TRUE),
    min_val = min(carga_sed_t_dia, na.rm = TRUE),
    max_val = max(carga_sed_t_dia, na.rm = TRUE),
    .groups = "drop"
  )

sed_model <- read.csv(
  r'(C:\Users\LeonardoBarbosa\OneDrive - World Resources Institute\Área de Trabalho\CLUA\Validacao_Sed_V20.csv)',
  sep = ";"
)
library(dplyr)
library(stringr)

sed_model <- sed_model %>%
  mutate(
    SUM = str_replace_all(SUM, ",", "."),
    SUM = as.numeric(SUM)
  )
head(sed_model)
sed_model_proc <- sed_model %>%
  transmute(
    Codigo = as.character(gridcode),
    carga_modelo_t_dia = SUM / 365
  )

dados_comparacao <- carga_anual_estimada %>%
  group_by(Codigo) %>%
  summarise(
    p25 = median(p25, na.rm = TRUE),
    p50 = median(p50, na.rm = TRUE),
    p75 = median(p75, na.rm = TRUE),
    min_val = min(min_val, na.rm = TRUE),
    max_val = max(max_val, na.rm = TRUE),
    anos_com_dados = n(),
    .groups = "drop"
  ) %>%
  left_join(sed_model_proc, by = "Codigo") %>%
  left_join(qa_estacoes, by = "Codigo") %>%
  filter(
    is.finite(p25),
    is.finite(p50),
    is.finite(p75),
    is.finite(min_val),
    is.finite(max_val),
    is.finite(carga_modelo_t_dia)
  ) %>%
  mutate(
    status = case_when(
      carga_modelo_t_dia < p25 ~ "Subestimado",
      carga_modelo_t_dia > p75 ~ "Superestimado",
      TRUE ~ "Dentro da faixa"
    ),
    dentro_faixa = status == "Dentro da faixa",
    razao_modelo_obs = carga_modelo_t_dia / p50,
    log_ratio = log10((carga_modelo_t_dia + 1e-6) / (p50 + 1e-6)),
    abs_log_ratio = abs(log_ratio),
    dentro_fator_2 = razao_modelo_obs >= 0.5 & razao_modelo_obs <= 2,
    dentro_fator_5 = razao_modelo_obs >= 0.2 & razao_modelo_obs <= 5
  )

write_csv(
  dados_comparacao,
  "C:/Users/LeonardoBarbosa/OneDrive - World Resources Institute/Área de Trabalho/CLUA/dados_comparacao_v20.csv"
)
```

## Parte 8: Filtrar dados de estações mais confiáveis

```{r}
dados_all <- dados_comparacao

dados_calibracao <- dados_comparacao %>%
  filter(
    ok_fronteira,
    classe_qa %in% c("Alta", "Média")
  )

dados_zoom <- dados_calibracao %>%
  filter(
    between(
      p50,
      quantile(dados_calibracao$p50, 0.05, na.rm = TRUE),
      quantile(dados_calibracao$p50, 0.95, na.rm = TRUE)
    ),
    between(
      carga_modelo_t_dia,
      quantile(dados_calibracao$carga_modelo_t_dia, 0.05, na.rm = TRUE),
      quantile(dados_calibracao$carga_modelo_t_dia, 0.95, na.rm = TRUE)
    )
  )

nrow(dados_all)
nrow(dados_calibracao)
nrow(dados_zoom)
dados_calibracao %>% count(classe_qa)

```

## Parte 9: Visualização

### A1) Gráfico 1:1 (modelado vs. observado)

```{r}
limites_linear <- quantile(
  c(dados_calibracao$p50, dados_calibracao$carga_modelo_t_dia),
  probs = c(0.05, 0.95),
  na.rm = TRUE
)

grafico_linear <- ggplot(
  dados_calibracao,
  aes(x = p50, y = carga_modelo_t_dia)
) +
  geom_point(
    aes(color = status, shape = classe_qa),
    size = 2.4,
    alpha = 0.85
  ) +
  geom_abline(
    intercept = 0,
    slope = 1,
    linetype = "dashed",
    linewidth = 0.8
  ) +
  coord_cartesian(xlim = limites_linear, ylim = limites_linear) +
  scale_color_manual(
    values = c(
      "Dentro da faixa" = "#2ca25f",
      "Subestimado" = "#2b8cbe",
      "Superestimado" = "#de2d26"
    ),
    name = "Classificação"
  ) +
  labs(
    title = "Comparação 1:1 — Sedimentos (linear)",
    subtitle = "Conjunto de calibração (QA Alta + Média, longe da fronteira)",
    x = "Observado p50 (t/dia)",
    y = "Modelado SDR (t/dia)",
    shape = "QA"
  ) +
  theme_bw()

grafico_linear
```

### A2) Gráfico 1:1 (modelado vs. observdao) - zoom na maior parte das obs.

```{r}
# Definir percentis para zoom
limites_zoom <- quantile(
  c(dados_calibracao$p50, dados_calibracao$carga_modelo_t_dia),
  probs = c(0.1, 0.9),
  na.rm = TRUE
)

grafico_1_zoom <- ggplot(
  dados_calibracao,
  aes(x = p50, y = carga_modelo_t_dia)
) +
  geom_point(
    aes(color = status, shape = classe_qa),
    size = 2.4,
    alpha = 0.85
  ) +
  geom_abline(
    intercept = 0,
    slope = 1,
    linetype = "dashed",
    linewidth = 0.8
  ) +
  coord_cartesian(
    xlim = limites_zoom,
    ylim = limites_zoom
  ) +
  scale_color_manual(
    values = c(
      "Dentro da faixa" = "#2ca25f",
      "Subestimado" = "#8e24aa",
      "Superestimado" = "#de2d26"
    ),
    name = "Classificação"
  ) +
  scale_x_continuous(
    labels = scales::label_number(big.mark = ".", decimal.mark = ",")
  ) +
  scale_y_continuous(
    labels = scales::label_number(big.mark = ".", decimal.mark = ",")
  ) +
  labs(
    title = "Comparação 1:1 — Sedimentos, zoom central",
    subtitle = "Zoom visual entre os percentis 5 e 95; outliers não removidos da base",
    x = "Observado p50 (t/dia)",
    y = "Modelado SDR (t/dia)",
    shape = "QA"
  ) +
  theme_bw()

grafico_1_zoom
```

### B) Gráfico log 1:1 (modelado vs. observado)

```{r}
grafico_loglog <- ggplot(
  dados_calibracao,
  aes(x = p50, y = carga_modelo_t_dia)
) +
  geom_point(
    aes(color = status, shape = classe_qa),
    size = 2.4,
    alpha = 0.85
  ) +
  geom_abline(
    intercept = 0,
    slope = 1,
    linetype = "dashed",
    linewidth = 0.8
  ) +
  scale_x_log10(
    labels = scales::label_number(big.mark = ".", decimal.mark = ",")
  ) +
  scale_y_log10(
    labels = scales::label_number(big.mark = ".", decimal.mark = ",")
  ) +
  scale_color_manual(
    values = c(
      "Dentro da faixa" = "#2ca25f",
      "Subestimado" = "#2b8cbe",
      "Superestimado" = "#de2d26"
    ),
    name = "Classificação"
  ) +
  labs(
    title = "Comparação 1:1 — Sedimentos (log-log)",
    subtitle = "(para avaliar ordem de grandeza)",
    x = "Observado p50 (t/dia)",
    y = "Modelado SDR (t/dia)",
    shape = "QA"
  ) +
  theme_bw()

grafico_loglog
```

### C) Gráfico por estação

```{r}
grafico_estacoes_zoom <- ggplot(
  dados_zoom %>% arrange(p50),
  aes(x = reorder(Codigo, p50))
) +
  geom_linerange(
    aes(ymin = p25, ymax = p75),
    linewidth = 1,
    color = "gray50"
  ) +
  geom_point(
    aes(y = carga_modelo_t_dia, color = status, shape = classe_qa),
    size = 2.4
  ) +
  scale_color_manual(
    values = c(
      "Dentro da faixa" = "#2ca25f",
      "Subestimado" = "#2b8cbe",
      "Superestimado" = "#de2d26"
    ),
    name = "Classificação"
  ) +
  scale_y_continuous(
    labels = scales::label_number(big.mark = ".", decimal.mark = ",")
  ) +
  labs(
    title = "Estimativas por estação — zoom filtrado",
    subtitle = "Faixa cinza = p25–p75 | filtro = QA + percentis 5–95",
    x = "Estações",
    y = "Carga de sedimentos (t/dia)",
    shape = "QA"
  ) +
  theme_minimal() +
  theme(
    axis.text.x = element_blank(),
    axis.ticks.x = element_blank(),
    panel.grid.major.x = element_blank(),
    legend.position = "top"
  ) +
  coord_flip()

grafico_estacoes_zoom
```

### D) Gráfico por estação (log)

```{r}
grafico_estacoes_log <- ggplot(
  dados_calibracao %>% arrange(p50),
  aes(x = reorder(Codigo, p50))
) +
  geom_linerange(
    aes(ymin = p25, ymax = p75),
    linewidth = 1,
    color = "gray50"
  ) +
  geom_point(
    aes(y = carga_modelo_t_dia, color = status, shape = classe_qa),
    size = 2.4
  ) +
  scale_y_log10(
    labels = scales::label_number(big.mark = ".", decimal.mark = ",")
  ) +
  scale_color_manual(
    values = c(
      "Dentro da faixa" = "#2ca25f",
      "Subestimado" = "#2b8cbe",
      "Superestimado" = "#de2d26"
    ),
    name = "Classificação"
  ) +
  labs(
    title = "Estimativas por estação — escala log",
    subtitle = "Faixa cinza = p25–p75 | ponto = modelado",
    x = "Estações",
    y = "Carga de sedimentos (t/dia)",
    shape = "QA"
  ) +
  theme_minimal() +
  theme(
    axis.text.x = element_blank(),
    axis.ticks.x = element_blank(),
    panel.grid.major.x = element_blank(),
    legend.position = "top"
  ) +
  coord_flip()

grafico_estacoes_log
```

### E) Gráfico por estação (zoom, evitando outliers)

```{r}
limite_sup_p50 <- quantile(dados_calibracao$p50, 0.80, na.rm = TRUE)
limite_sup_modelo <- quantile(dados_calibracao$carga_modelo_t_dia, 0.90, na.rm = TRUE)

dados_estacoes_zoom <- dados_calibracao %>%
  filter(
    p50 <= limite_sup_p50,
    carga_modelo_t_dia <= limite_sup_modelo
  ) %>%
  arrange(p50)


grafico_estacoes_zoom <- ggplot(
  dados_estacoes_zoom,
  aes(x = reorder(Codigo, p50))
) +
  geom_linerange(
    aes(ymin = p25, ymax = p75),
    linewidth = 1,
    color = "gray50"
  ) +
  geom_point(
    aes(y = carga_modelo_t_dia, color = status, shape = classe_qa),
    size = 2.4
  ) +
  scale_color_manual(
    values = c(
      "Dentro da faixa" = "#2ca25f",
      "Subestimado" = "#2b8cbe",
      "Superestimado" = "#de2d26"
    ),
    name = "Classificação"
  ) +
  scale_y_continuous(
    labels = scales::label_number(big.mark = ".", decimal.mark = ",")
  ) +
  labs(
    title = "Estimativas por estação (exceto outliers)",
    subtitle = "Mantidos apenas valores até o percentil 90",
    x = "Estações",
    y = "Carga de sedimentos (t/dia)",
    shape = "QA"
  ) +
  theme_minimal() +
  theme(
    axis.text.x = element_blank(),
    axis.ticks.x = element_blank(),
    panel.grid.major.x = element_blank(),
    legend.position = "top"
  ) +
  coord_flip()


grafico_estacoes_zoom

print(count(dados_calibracao,status))

```

```{r}
library(sf)
library(geobr)

aml <- read_amazon(year=2024,simplified=T)

points <- st_read("D:/leo/CLUA/Snapped_ANA.shp")

aml <- st_transform(aml, st_crs(points))

plot(st_geometry(aml))
plot(st_geometry(points), add = TRUE, col = "red", pch = 16)
```
